臺灣高等法院刑事判決　　　　　　　　　　　　　　九十年度上易字第一二六七號
　　上　訴　人
　　即 自訴 人　乙○○
　　被　　　告　丙○○
右上訴人因被告詐欺等案件，不服臺灣臺北地方法院八十八年度自字第一一二一號，
中華民國九十年二月二十三日第一審判決，提起上訴，本院判決如左：
    主    文
上訴駁回。
    理    由
一、自訴意旨略以：緣永峰印刷器材有限公司（下稱永峰公司）與印美佳印材有限公
    司（下稱印美佳公司）並無生意往來，彼此純屬換票關係。本件發票人為印美佳
    公司之支票在案外人即永峰公司負責人丁○○交付予被告丙○○時，並無自訴人
    乙○○之背書，事後永峰公司因財務出現問題，無法支付被告票款，已由丁○○
    出面代表永峰公司與被告丙○○和解，清償應負債務，為此印美佳公司即不再支
    付票款，因而造成存款不足而退票，致無法兌現。詎被告竟私自盜刻自訴人印章
    ，並在票號ＡＱ0000000號、面額為新台幣（下同）六十八萬二千一百十
    七元、付款人為臺灣中小企業銀行大安分行之支票上偽造自訴人之背書，於民國
    八十八年一月二十七日持向原審聲請支付命令，因認被告丙○○涉犯行使偽造私
    文書、詐欺等罪嫌。
二、按犯罪事實應依證據認定之，無證據不得推定其犯罪事實，又不能證明被告犯罪
    者，應諭知無罪之判決，刑事訴訟法第一百五十四條、第三百零一條第一項分別
    定有明文。又認定不利於被告之事實，須依積極證據，苟積極證據不足為不利於
    被告事實之認定時，即應為有利於被告之認定，更不必有何有利之證據；且認定
    犯罪事實所憑之證據，雖不以直接證據為限，間接證據亦包括在內，然而無論直
    接證據或間接證據，其為訴訟上之證明，須於通常一般之人均不致有所懷疑，而
    得確信其為真實之程度者，始得據為有罪之認定，倘其證明尚未達到此一程度，
    而有合理之懷疑存在，無從使事實審法院得有罪之確信時，即應由法院為諭知被
    告無罪之判決，最高法院三十年上字第八一六號判例、七十六年台上字第四九八
    六號判例可資參照。
三、按上訴人即自訴人乙○○認被告丙○○涉有上揭犯行，無非係以永峰公司負責人
    丁○○出具一紙敘明其交付被告上開支票時，並無自訴人背書為內容之聲明書及
    原審支付命令，且就資料之差異不同作比對云云為其主要論據。訊據被告丙○○
    固不諱言自案外人丁○○處收受上開支票，並持向原審聲請支付命令等情，惟堅
    決否認有偽造文書及詐欺等犯行，辯稱：案外人丁○○持印美佳公司簽發之支票
    向伊調現，伊即要求支票應有該公司負責人即自訴人乙○○之背書，才願意借錢
    ，在伊收受上開支票時即有自訴人之背書，伊並無盜刻印章，偽造自訴人背書等
    語。
四、經查：
（一）案外人丁○○曾透過自訴人乙○○，取得自訴人擔任負責人之印美佳公司、銘
      客股份有限公司（下稱銘客公司）所簽發之支票，陸續向被告丙○○調現或清
      償貨款，詎其中有多紙支票屆期提示均遭退票，丁○○乃與被告於八十五年十
      月六日達成和解，復未按照和解條件清償借款等情，為自訴人及被告所自承（
      見原審卷第一頁背面、第四十二頁、第四十三頁），並有和解書影本一份可憑
      （見原審卷第五頁）。
（二）嗣丁○○未依約清償債務，被告丙○○遂依據所持有各該支票向自訴人求償，
      於八十七年十二月三十日，在台北縣警察局新店分局江陵派出所與自訴人就被
      告所持有自訴人以銘客公司負責人名義簽發之台灣銀行松江分行票號ＡＣ00
      00000、面額七十二萬四千七百三十二元之支票債務達成協議，自訴人同
      意分期償還上開票款乙情，為自訴人所自承，且有協議書影本一紙可證（見原
      審卷第十九頁），依照被告提出之上開支票影本背面所示，除有永峰公司、丁○○、丙○○等人之背書外，尚有自訴人之印章，有該支票影本附卷可稽，自
      訴人雖否認在上開支票背書，指稱係因上開支票為伊以公司負責人名義簽發，
      被告找人脅迫伊負責，故同意清償云云，然自訴人既身兼多家公司負責人，並
      有為公司開立支票存款帳戶、簽發支票之經驗，應非毫無票據法律觀念，衡情
      應當知悉上開票據責任應負擔發票人責任者為銘客公司，與自訴人本人無涉，
      且雙方既在派出所進行協商，且有多位員警在場，同時復有見證人李兩城在場
      ，倘若確有遭人脅迫情事，自訴人卻未報告警方以資解決，事後亦清償多期債
      務，此為自訴人所不否認，故自訴人上開所陳，顯與常情有違。
（三）被告復辯稱：丁○○向伊調現之印美佳公司支票原本係由自訴人以公司負責人
      名義簽發，嗣改由印美佳公司黃傑超簽發，事覺蹊蹺，才要求丁○○調現應持
      有自訴人背書之支票，才肯收受等語，核與證人即曾幫被告代收支票之甲○○
      到庭證述：「被告曾交代印美佳公司的支票要蓋乙○○的背書才能代收、且其
      代收有一、二十次」、「代收支票幾乎都是當天交給丙○○，除非他出差當天
      沒有回來」等語（見原審卷第二四一頁）情節相符，且自訴人就證人甲○○之
      證述當庭亦稱無意見（見原審卷第二四三頁），足見被告就系爭支票須有乙○○的背書才願收受或代收。而本件自訴人認為遭偽造背書之支票係印美佳公司
      在臺灣中小企業銀行大安分行開設支票存款帳戶所取得，該帳戶原以自訴人乙○○為該公司代表人，嗣自訴人以該公司負責人身份向銀行表示授權黃傑超代
      為處理支票存款戶之一切事務，申請二式印鑑（公司章及乙○○、公司章及黃
      傑超）任一式有效，均可作為印美佳公司簽發支票使用，亦據證人即印美佳公
      司實際負責人黃宏進到庭證述屬實（見原審第一八五頁），並有該銀行八十九
      年三月十七日（八九）大安字第００六三二號函可佐（見原審卷第二○九頁）
      ，故被告為上開所辯，尚屬有據。
（四）再查，被告分別於八十八年一月二十七日、同年二月二十五日以自訴人在票據
      號碼為ＡＱ0000000號、ＡＬ0000000號、ＡＱ0000000
      號，面額各為六十八萬二千一百十七元、七十四萬三千八百五十二元及七十二
      萬二千二百八十一元，付款人均為臺灣中小企業銀行大安分行之支票三紙背書
      為由，檢具支票及退票理由單影本向原審非訟中心聲請支付命令，經原審以八
      十八年度促字第四九五七號、八十八年度促字第八九八二號受理並依法裁定核
      發支付命令在案（後二紙支票，金額合計為一百四十六萬六千一百三十三元，
      係合併聲請支付命令），亦據被告供明在卷，並經原審調閱上開民事聲請事件
      卷宗核閱無訛（見原審卷第四十九頁）。自訴人固否認有收受原審八十八年度
      促字第四九五七號支付命令，該支付命令亦因未合法送達失其效力，然於原審
      核發八十八年度促字第八九八二號支付命令後，自訴人先具狀表示異議，旋撤
      回異議，有被告提出之民事呈報狀影本可稽（見原審卷第一○五頁），並經原
      審調閱上開卷宗查閱屬實，上開二件支付命令所憑據之支票既均為黃傑超以印
      美佳公司名義簽發，並非自訴人以公司負責人名義簽發，被告聲請支付命令時
      檢附之上揭三紙支票亦均有自訴人背書，自訴人雖否認原審八十八年度促字第
      四九五七號支付命令所載之六十八萬二千一百十七元票據債務，但卻承認原審
      八十八年度促字第八九八二號所載一百四十六萬六千一百三十三元債務，本院
      為詳查系爭支票背書印文之真偽，就上開臺灣中小企業銀行大安分行之票據號
      碼為ＡＱ0000000號、與自訴人以銘客公司負責人名義簽發之台灣銀行
      松江分行票號ＡＣ0000000、面額七十二萬四千七百三十二元等二張支
      票上「乙○○」印文，復經由中央警察大學鑑定認為此兩印文上之特徵吻合，
      而係屬於同一之印文，此有中央警察大學民國九十一年四月二十三日之（九十
      一）校科字第９００６３９２號函附於本院卷可按，足見被告所辯非其偽造「
      乙○○」印文背書，並非全然無據，誠可採信。
（五）證人丁○○雖出具證明並到庭證稱：「伊交付上開印美佳公司支票向被告調現
      或清償貨款時，並無自訴人之背書」，惟被告與丁○○間因持票調現或清償貨
      款，屆期未能償還，經被告向原審對丁○○等人提起詐欺等案件自訴，並經原
      審以八十九年度自字第六三號受理在案，嗣丁○○經判決無罪，有該判決書可
      佐（見原審卷第六十三頁以下），然雙方既因此而生債務糾葛，所為證詞可否
      謂毫無偏頗而足採信，況在自訴人否認曾在上開支票背書情形下，丁○○若謂
      交付上開支票時已有自訴人背書，無異承認自己犯罪，丁○○既就本案有利害
      關係，亦難期所供為真實，故證人丁○○之證詞尚難作為不利被告之依據。
（六）自訴人所提上述證據既不足以證明被告確有偽刻印章、偽造自訴人背書持向原
      審聲請支付命令，縱使被告未能通過測謊，亦不得僅憑單一測謊報告，遽認被
      告涉有在上開支票偽造自訴人背書之犯行，則被告以自訴人應負背書責任，持
      上開支票向原審聲請支付命令，難謂有何不法所有之意圖，亦無施用詐術可言
      ，核與詐欺罪之構成要件有間。因本案事證已明，證人甲○○並無再傳訊之必
      要，併此明。
五、綜上所述被告上開所辯，尚屬可信。此外，復查並無其他積極證據足認被告有何
    詐欺、偽造文書犯行，即不能證明被告犯罪；原審為被告無罪之諭知，核無不合
    ，自訴人上訴意旨仍執前詞，指摘原判決不當，為無理由，應予駁回。
據上論斷，應依刑事訴訟法第三百六十八條，判決如主文。
中華      民      國      九十一      年      六    月    十一    日
                                臺灣高等法院刑事第十五庭
                                    審判長法  官  房  阿  生
                                          法  官  雷  元  結
                                          法  官  蔡  光  治
右正本證明與原本無異。
如不服本判決應於收受送達後十日內向本院提出上訴書狀，其未敘述上訴之理由者並
得於提起上訴後十日內向本院補提理由書（均須按他造當事人之人數附繕本）。
                                          書記官  王  才  生
中      華      民      國    九十一    年      六      月      十三    日
